【裁判字號】    89,台上,57
【裁判日期】    890106
【裁判案由】    偽造文書
【裁判全文】
最高法院刑事判決                                  八十九年度台上字第五七號
    上  訴  人  丙○○
右上訴人因甲○○、乙○○自訴偽造文書案件，不服台灣高等法院中華民國八十六年
十一月二十六日第二審更審判決（八十六年度上更(一)字第七八三號，自訴案號：台灣
桃園地方法院八十四年度自字第一八○號），提起上訴，本院判決如左：
    主  文
上訴駁回。
    理  由
按刑事訴訟法第三百七十七條規定：上訴於第三審法院，非以判決違背法令為理由，
不得為之。是提起第三審上訴，應以原判決違背法令為理由，係屬法定要件。如果上
訴理由狀並未依據卷內訴訟資料，具體指摘原判決不適用何種法則或如何適用不當，
或所指摘原判決違法情事，顯與法律規定得為第三審上訴理由之違法情形，不相適合
時，均應認其上訴為違背法律上之程式，予以駁回。本件原判決撤銷第一審關於上訴
人丙○○部分之不當判決，改判論處其連續行使偽造私文書，足以生損害於他人罪刑
。係綜核上訴人之部分自白，自訴人甲○○、江美雲、謝美華、黃碧蓮、游巽雯（後
四人已於更審前撤回第二審之上訴），證人賴王秀雪、江美雲之證詞暨互助會單、得
標名單等證據為論據，認定上訴人於民國八十二年八月間，在桃園市○○路一九八巷
十號自宅籌組互助會，自任會首，邀集甲○○、乙○○各參加一會，張麗君以麗君名
義，賴王秀雪以阿雪名義各參加二會等會員，組成每會會款新台幣（下同）三萬元，
每月一日開標，底標二千元，會員連會首共三十名，自八十二年八月一日起至八十五
年二月一日止之互助會（下稱甲會）。旋基於意圖為自己不法所有之概括犯意，於八
十二年十月一日，即施用詐術偽造會員賴王秀雪之署押及標息五千元標單，以最高標
得標，足以生損害於賴王秀雪及其他活會會員，而使其他活會會員因而陷於錯誤，交
付互助會款共七十萬元予上訴人。迨八十四年三月間（原判決誤載為七十四年）上訴
人財務更形困難，又於八十四年三月十五日，在同址，邀集甲○○、沈金籌（會單上
記載為甲○○）「阿嬪」，黃森輝、蔣淑芳各一會，李阿桃二會等會員，組成每會會
款二萬元，每月十五日開標，底標二千元，會員連會首共三十一名，自八十四年三月
十五日起至八十六年九月十五日止之互助會（下稱乙會）。上訴人除於八十四年三月
十五日，即詐取三十名會員第一次會首款六十萬元外，旋連續於同年四月十五日、五
月十五日、六月十五日，分別偽造「阿嬪」、黃森輝、蔣淑芳之署押及標息依序為三
千六百元、三千八百元、三千五百元標單，以最高標得標，均足以生損害於「阿嬪」
等及其他活會會員，而使其他活會會員因而陷於錯誤而交付會款予上訴人。此三次共
詐得一百四十七萬三千元。斯時上訴人已無力續繳會款，仍於八十四年八月一日依舊
主持甲會開標，冒張麗君名義，以一萬零五百元得標，向張女以外之活會會員等，詐
取會款七十七萬七千元，旋即宣告倒會逃匿，經會員清查後，始知遭盜標騙款之事實
。已詳其所憑之證據及認定之理由。而以上訴人所提出之得標名單與自訴人所提出
之得標名單並不相符，上訴人向自訴人宣稱「阿嬪」、黃森輝得標，得標名單卻記載
為歐美莉、李素美；江美雲證稱：上訴人以蔣淑芳名義標走伊之會款，賴王秀雪則稱
：共參加二會，祇標得一會，另一會由上訴人標走後，才告訴伊；而上訴人亦不否認
挪用張麗君之會款各等情，足認上訴人所辯：係借標非冒標之語，為卸責飾詞，不足
採信，亦於理由內逐一指駁。復說明上訴人所為，係犯刑法第二百十六條、第二百十
條、（行為時）第二百二十條之行使偽造私文書罪及同法第三百三十九條第一項之詐
欺罪，該二罪間有方法結果之牽連關係，應從一重之行使偽造私文書罪處斷。惟上訴
人被訴冒標會員李阿桃會款部分，犯罪尚屬不能證明，因與前開有罪部分有連續犯裁
判上一罪之關係，爰不另為無罪之諭知等情綦詳。所為論斷，俱有卷內證據資料足憑
，從形式上觀察，原判決並無違背法令之情形存在。查民間互助會會單與標單性質不
同，互助會單乃會首有權製作之文書，縱會單上虛列會員姓名，僅屬內容不實，並非
冒用他人名義製作文書，自無偽造私文書之適用。然標單上所載署押及金額，在民間
標會習慣上，足為表示一定用意之證明，而屬刑法第二百二十條第一項（行為時刑法
第二百二十條）以文書論之文書；上訴人係互助會會首，偽造會員之標單，係犯同法
第二百二十條第一項、第二百十條之罪。上訴人雖非偽造自訴人之標單，但其行使偽
造之標單向自訴人及其他會員詐取會款，自足生損害於自訴人，自訴人為直接被害人
，自得提起自訴，雖自訴人於本院發回更審後，撤回第二審上訴，但撤回上訴應於第
二審裁判前為之，既經第三審發回更審，即無撤回第二審上訴之餘地。原審適用法律
並無違誤。又查證據之取捨及證據之證明力如何，均屬事實審法院得自由裁量、判斷
之職權，苟其此項裁量、判斷，並不悖乎通常一般之人日常生活經驗之定則或論理法
則，又於判決內論其何以作此判斷之心證理由者，即不得任意指摘其為違法，據為
提起第三審上訴之合法理由。上訴意旨置原判決上開明確論斷於不顧，對原審採證、
認事及證據證明力之審判職權行使，任憑己見，再事爭執其為借用會員名義標會非為
冒標，絕無偽造文書、詐欺之犯意云云，然其所指摘者均為單純事實上之爭辯，要非
適法之第三審上訴理由。是上訴意旨所指摘原判決違法情事，顯與法律規定得為第三
審上訴理由之違法情形，不相適合。揆諸前開說明，其上訴為違背法律上之程式，應
予駁回。又本院為上訴駁回之判決，得同時宣告緩刑者，以有合法之上訴而為實體上
之判決為限，刑事訴訟法第三百九十六條第二項規定甚明。本件既為上訴不合法之程
序判決，上訴人請求宣告緩刑一節，即屬無從審酌，併此指明。
據上論結，應依刑事訴訟法第三百九十五條前段，判決如主文。
中      華      民      國    八十九    年      一      月      六      日
                              最高法院刑事第六庭
                                  審判長法官  紀  俊  乾
                                        法官  楊  商  江
                                        法官  黃  正  興
                                        法官  陳  東  誥
                                        法官  張  春  福
      右正本證明與原本無異
                                              書  記  官
中      華      民      國    八十九    年      一      月     十一     日


司法院資訊處製作；財團法人民間司法改革基金會備份。
